臺灣臺南地方法院刑事判決　　　　　　　　　　　　　　九十三年度易字第七四號
　　公　訴　人　臺灣臺南地方法院檢察署檢察官
　　被　　　告　乙○○
右列被告因侵占案件，經檢察官提起公訴（九十三年度偵字第八九八號），本院判決
如左：
    主    文
乙○○意圖為自己不法之所有，而侵占對於業務上所持有之物，處有期徒刑壹年。
    事    實
一、乙○○於民國八十八年五月間，經前臺南縣關廟鄉恆生醫院醫師王世南之引介，
    邀集甲○○、李文瑞、謝文郁、李鑑源、賴榮典、張進發、李文瑞、張玉泉及郭
    義和等人入股，以便買下恒生醫院之經營權並進行醫院改組，並互相約定改組所
    需資金分為十股，每股新臺幣（下同）四百萬元；而乙○○除負責招募股東外，
    並負責協助各股東成立股東會、更換醫院之名稱、管理及收齊股東資金後交予賣
    方，係負責執行恒生醫院改組事宜之從事業務之人；而各股東於八十八年七月十
    五日舉行恒生醫院改組第一次臨時股東會時，決議將所有股東所交付之股金均存
    入臺南區中小企業銀行（以下簡稱南企）關廟分行，戶名為「甲○○」之帳戶內
    ，並由乙○○保管上開帳戶之存摺及印章，負責管理股金之運用，如乙○○欲動
    用帳戶內之股金時須知會帳戶所有人甲○○，且亦實際以保管各股東所繳交之股
    金為其業務，其竟基於意圖為自己不法所有之犯意，未經股東會之授權，亦未經
    知會甲○○，逕於八十八年八月七日，在位於臺北市○○區○○路四段七五號南
    企臺北分行內，自上開帳戶內提領五十萬元，變易持有為所有之意思，予以侵占
    入己，用於購買ＤＴ─四三三五號自用小客車並登記為自己之名義，嗣因股東甲
    ○○發覺資金有異而進行查帳，始查知上開事項。
二、案經甲○○訴由臺灣高等法院臺南分院檢察署函轉臺灣臺南地方法院檢察署檢察
    官偵查起訴。
    理    由
一、訊據被告乙○○固不否認伊於八十八年八月七日，至南企臺北分行親筆書寫提款
    單，自南企關廟分行戶名為「甲○○」之帳戶內提領五十萬元等情，惟矢口否認
    有何侵占之犯行，辯稱：恒生醫院係由伊於八十八年間獨自買斷產權及經營權，
    再進而找股東募集資金，而所募集之資金係由伊指定各股東匯入何帳戶，而南企
    關廟分行，戶名為「甲○○」之帳戶係伊先前向告訴人甲○○商借供伊個人使用
    之帳戶，並非各股東指定開戶之存款專用帳戶，而上開帳戶既係伊個人使用之帳
    戶，且告訴人甲○○並未出資，因此，該帳戶內之金錢自係伊個人得自由提領使
    用云云。惟查：
(一)、【被告乙○○確係先招募各股東出資成立醫院改組之籌備會後，始以恒生醫院改
    組臨時董事會召集人身分代表所有股東與恒生醫院之院長簽訂讓渡契約書取得恒
    生醫院經營權，再由被告及各股東陸續共同召開臨時及正式之股東會】：
    被告乙○○以恒生醫院改組臨時董事會之召集人身分，分別與謝文郁、李鑑源、
    賴榮典、張進發、李文瑞等人先於八十八年六月十一日至同年月二十五日間，以
    每名股東認一股，各擁有恒生醫院百分之十經營權、股金四百萬元之條件，簽訂
    認股同意書，並於簽訂同意書時，應同時繳交股金四百萬元，有被告所提出之認
    股同意書各一紙附卷可佐（見本院卷第三九頁至四三頁）；至被告雖未提出甲○
    ○之認股同意書，惟查甲○○確以股東身分參加自八十八年七月十五日至八十八
    年八月十三日，共計七次之臨時股東會，及八十八年八月五日舉行第一次董事會
    時，甲○○甚且擔任監察人，有各該次之會議紀附錄在卷可參（見九十二年度偵
    字第九七九九號卷第三三至五九頁），是足認告訴人甲○○確已和其他股東一般
    ，於第一次臨時股東會舉行前即和被告有繳納股金之協議，且甲○○既於歷次之
    股東會均以股東身分參加，自已取得股東之身分無疑。又被告與各股東簽定認股
    同意書後，繼而於八十八年七月二十日，與恒生醫院院長徐列（代理人楊福欽為
    實際之經權營人），以七千萬元之金額，簽訂讓渡契約書，取得恒生醫院之經營
    權，亦有讓渡契約書一紙在卷可稽（見本院卷第三三至三八頁），此亦核與證人
    即股東李文瑞於檢察官偵查中證稱：當初係由伊等人成立籌組會，集資購買恒生
    醫院等語（見九十二年度偵字第九七九九號卷第八四頁背面）相符。參核上開證
    人證詞及各股東認股及繳交股金之時間，可證被告係於招募各股東出資成立醫院
    改組之籌備會後，始以恒生醫院改組臨時董事會召集人身分代表所有股東與恒生
    醫院之院長簽訂讓渡契約書取得恒生醫院經營權，再由被告及各股東陸續共同召
    開臨時及正式之股東會等情，要足認定，被告一再辯稱係由其個人獨資買斷恒生
    醫院之產權及經營權，再找股東入股等情，因與上開證據不相符合，其此部分所
    辯，顯不足採。
(二)、【全體股東確曾決議以上開戶名為「甲○○」之帳戶為匯集股金之專用帳戶，被
    告為執行業務之人，就該帳戶之股金有保管之責，並決議被告動用該帳戶內之資
    金須知會股東甲○○本人，且未授權被告得自由使用該帳戶內之股金】：
    被告雖一再辯稱：該帳戶為其個人專用之帳戶，且該帳戶內之資金亦有其個人資
    金，股東會曾決議伊可自由運用該帳戶內之資金云云。然查被告與各股東於八十
    八年七月十五日舉行之第一次臨時股東會會議紀錄內所載：各股東之股金匯入甲
    ○○南企帳戶內，存摺交乙○○保管，乙○○提領股金須知會帳戶本人（即甲○
    ○）等語，有該次股東臨時會議紀錄在卷可參（見九十二年度偵字第九七九九號
    卷第三五頁），均足認上開戶名為「甲○○」南企關廟分行帳戶，不論自始係由
    告訴人甲○○個人或被告所開戶，惟既經全體股東經由臨時會議決議，將該帳戶
    作為股東匯入及動支股金之用，則自當為股東之一之被告所共同遵守，是上開帳
    戶自八十八年七月十五日第一次臨時股東會決議後，自應係為全體股東所匯集股
    金用之專用帳戶，被告若欲動用該帳戶內之金錢，自應按照上開股東會之決議程
    序為之，不得任意提領供己使用甚明。另查證人即股東張進發、李文瑞等人均於
    檢察官偵查中證稱：各股東所繳之股金存入前開戶名為「甲○○」之帳戶內，被
    告乙○○無權自由使用該帳戶內之金錢，股東會議中亦未曾決議授權予被告得自
    行使用帳戶內之款項等語（見偵字第九七九九號卷第六三、八四頁），亦均核與
    上開股東會會議紀錄相符，是被告就上開帳戶內之金錢未曾經股東會授權自由使
    用，亦屬明確，被告辯稱上開戶名為「甲○○」之帳戶係由伊向甲○○商借供伊
    個人使用伊可自由運用該帳戶云云，顯不足採。又被告一再辯稱：股東會曾決議
    該帳戶內之資金由伊個人自由運用云云（見九十二年度偵字第九七九九號卷第六
    頁背面、第一○三頁），惟綜觀上開共七次之臨時股東會及一次之正式股東會會
    議紀錄，並無被告得自由運用該帳戶內之資金之記載，是被告此部分之所辯，與
    現有證據不符，亦不足採信。又被告乙○○於本院審理中亦自承：伊於恒生醫院
    之改組事宜中係負責招募股東，協助股東更換醫院名稱及成立新的董事會，及將
    各股東的資金收齊後交予賣方等語（見本院九十三年九月十四日審判筆錄），而
    依上開第三次臨時股東之決議，被告尚負有保管全體股東所繳交之股金，並協助
    提領股金以供醫院改組事宜之用之業務，是被告於本件恒生醫院改組事宜中，自
    屬執行業務之人，要屬無疑。
(三)、【被告乙○○負保管股金之責，卻未經股東會之授權或依股東會之決議知會甲○
    ○，私自提領五十萬元侵占入己，並購買車輛供己使用】：
    再查南企關廟分行之上開戶名為「甲○○」帳戶，確於八十八年八月七月經提領
    五十萬元，此有南企帳戶交易明細查詢單、存摺交易明細報表各一份及取款憑條
    影本三份在卷可稽（見八十八年度偵字第一三五一五號卷第六頁、九十一年度偵
    字第六七六五號卷第五一、六一頁）。惟被告就其所保管之此帳戶所支出之此筆
    金額，先是辯稱：伊未於八十八年八月七日提領五十萬元云云（見九十一年度偵
    字第六七六五號卷第七頁）；繼辯稱：八十八年八月間伊曾領五十萬元，是去付
    款，但未付款，因來不及回存，才託甲○○去代匯款云云（見九十一年度偵字第
    六七六五號卷第三三頁背面）；嗣再改稱：該五十萬元係伊提領供私人使用，因
    上開帳戶內之資金伊得自由由運用，股東會會議紀錄有記載，伊不記得該五十萬
    元是用到何用途了云云（見九十二年度偵字第九七九九號卷第六頁背面、第六二
    頁背面）。惟被告隨後於九十二年九月十八日檢察官偵查中始自承：伊確於八十
    八年八月七日自南企臺北分行，親筆書寫提款條（且該提款條上所書，確係伊之
    筆跡），自上開戶名為「甲○○」之帳戶內提領五十萬元供伊私人使用，有可能
    是購買車號ＤＴ－４３３５號吉普車等語（見偵字九七九九號卷第六頁背面）；
    嗣被告於本院九十三年四月六日審理時，翻稱伊於檢察官偵查時並未說「有可能
    」等語，而經本院九十三年四月九日勘驗上開偵查中之錄音帶內之對話內容為：
    「（檢察官問：該五十萬是否購買ＤＴ－４３３５號吉普車？）有可能，（被告
    乙○○並稱：伊那裡面之錢都來來去去，伊付出之資金比繳納的資金還多」等語
    ，另參以車號ＤＴ－４３３５號汽車新領牌照登記書上所載之日期確為八十八年
    八月七日，車主為乙○○，有該汽車新領牌照登記書一紙附卷可據（見偵字九七
    九九號卷第八十頁），足認被告確於偵查中曾供承：伊自上開甲○○帳戶內提領
    之五十萬元，有可能是購買車號ＤＴ－４３３５號吉普車等語明確，且實際上被
    告亦於八十八年八月七日購買上開汽車一輛供己使用，已甚明確。而被告身為醫
    院改組籌備業務之執行人員，原應嚴加監控資金之管理運用，而該帳戶內之金錢
    既屬全體股東所出資，縱使被告經授權提領使用，亦僅能使用於醫院改組之相關
    事宜，亦不得任意挪為私人用途，而被告竟未經股東會之授權或依股東會之決議
    知會股東甲○○，即擅自由上開帳戶內提領五十萬元供己購買車輛使用，足徵被
    告顯有不法所有之意圖甚明。至被告雖亦曾辯稱該帳戶內亦有其個人所存入之金
    錢，股東會決議伊得自由提領該帳戶內之金錢云云，但遍查全部卷證資料，並無
    積極充分之證據足資證明此部分之事實，仍應認上開帳戶自八十八年七月十五日
    第一次股東臨時會後，即為全體股東存入股入所專用之帳戶，是被告於本院審理
    中尚以前開言詞置辯，顯不足採信。
(四)、被告另辯稱：全體股東中，除李鑑源外，其餘八人均未繳足應繳股金，甚至有四
    人股金分文未繳，而告訴人甲○○即係其中之一云云。惟查，告訴人於歷次之股
    東會均係以股東之身分與會，已如上述，姑不論告訴人甲○○實際之出資情形如
    何，亦不影響被告未經全體股東授權而擅自提領股金五十萬元供己花用之侵占事
    實，是告訴人甲○○之實際出資情形為何，即與本案無關，併此敘明。
(五)、綜上所查，被告利用受託保管恒生醫院改組籌備會之股東所繳納之股金執行業務
    之機會，未經股東會議之授權，亦未依臨時股東會之決議知會股東甲○○本人，
    即擅自提領五十萬元供己購買汽車使用，其侵占全體股東所有之股金五十萬元，
    事證明確，犯行堪以認定。
二、按刑法上所謂業務，係以事實上繼續執行之業務為準，凡以反覆為同種類之行為
    為目的之社會活動，均屬一種業務，一人未必僅從事某一種專業，如一人同時兼
    有二種或三種以上之業務，而侵佔其中一種業務上所持有之物，亦成立業務上之
    侵占罪（最高法院七十二年度台上字第六八七二號判決參照）。查被告既於恒生
    醫院改組事宜中負責招募股東，協助股東更換醫院名稱及成立新的董事會，及保
    管股金，並將各股東的資金收齊後交予賣方並負有保管全體股東所繳交之股金責
    任，揆諸前開判決，被告自屬執行業務之人，而其未經股東會之授權，亦未依上
    開臨時股東會之決議知會股東甲○○本人，即擅自將上開股東所繳交之股金中提
    領五十萬元予以侵占入己，並購買車輛供己使用，核其所為，係犯刑法第三百三
    十六條第二項之業務侵占罪。公訴人認被告所為係犯刑法第三百三十五條第一項
    之普通侵占罪，容有誤會，爰於起訴事實之同一範圍內，變更起訴法條。爰審酌
    被告犯罪動機、目的、手段，及犯罪仍一再飾詞否認之態度等一切情狀，量處如
    主文所示之刑，以資懲儆。
據上論斷，應依刑事訴訟法第二百九十九條第一項前段、第三百條，刑法第三百三十
六條第二項，罰金罰鍰提高標準條例第一條前段，判決如主文。
本案經檢察官范文豪到庭執行職務。
中    華    民    國      九十三      年      九      月      二十九    日
                                  臺灣臺南地方法院刑事第三庭
                                      審判長法官  蘇  義  洲
                                            法官  洪  士  傑
                                            法官  徐  文  瑞
右正本證明與原本無異。
如不服本判決，應於判決送達後十日內，向本院提出上訴狀。
                                          書記官  李  珍  瑩
中    華    民    國      九十三      年      九      月      二十九    日
附錄法條：
中華民國刑法第三百三十六條
(公務公益侵占罪、業務侵占罪)
對於公務上或因公益所持有之物，犯前條第一項之罪者，處一年以上七年
以下有期徒刑，得併科五千元以下罰金。
對於業務上所持有之物，犯前條第一項之罪者，處六月以上五年以下有期
徒刑，得併科三千元以下罰金。
前二項之未遂犯罰之。
